【裁判字號】    92,易緝,67
【裁判日期】    920611
【裁判案由】    違反臺灣地區與大陸地區人民關係條例等
【裁判全文】
臺灣高雄地方法院刑事判決                          九十二年度易緝字第六七號
    公  訴  人  臺灣高雄地方法院檢察署檢察官
    被      告  丁○○
右列被告因違反台灣地區與大陸地區人民關係條例案件，經檢察官提起公訴（八十九
年度偵字第二三一五七號），本院判決如左：
    主  文
丁○○共同為中華民國船舶所有人，違反中華民國船舶非經主管機關許可不得航行至
大陸地區之規定，累犯，處有期徒刑伍月，如易科罰金以佰元折算壹日。
    事  實
一、丁○○前有賭博、違反農礦工商條例等前科，於民國八十四年間因違反台灣地區
    與大陸地區人民關係條例，經本院以八十四年度易字第二二一五號判處有期徒刑
    十月，嗣經台灣高等法院高雄分院以八十四年度上易字第一三一七號駁回上訴確
    定後，送監執行，於八十五年十二月五日假釋出監，於八十六年一月十九日執行
    完畢。
二、丁○○與甲○○（業經本院判處有期徒刑四月確定）、韓茂霖（本院通緝中）、
    楊敏瀧（本院通緝中）、乙○○（業經本院判處有期徒刑三月確定）、丙○○（
    原名李吉春，業經本院判處有期徒刑三月確定），均明知中華民國船舶，未經主
    管機關許可，不得航行至大陸地區之規定，竟基於犯意之聯絡，由甲○○出面先
    於八十七年十月三十一日以新台幣（下同）一百九十六萬六千元代價，向林文男
    購買臺灣籍「葳楓號」漁船，而為船舶所有人，並旋將該船舶交與其夫韓茂霖（
    甲○○與韓茂霖嗣於八十八年間協議離婚）供其違法航行至大陸地區之用。韓茂
    霖隨即僱請同有意思聯絡之楊敏瀧擔任船長，由楊敏瀧再僱用知情之代輪機長乙○○、及漁航員丙○○。八十八年三月三日，楊敏瀧、乙○○、丙○○以出港捕
    魚為由，向高雄市政府漁業處申請報關出港，隨即未經主管機關許可，將「葳楓
    號」漁船直接航往大陸福建省平潭縣南海鄉南中沃口地區（下稱南中沃口地區）
    。
三、案經內政部警政署刑事警察局移送臺灣高雄地方法院檢察署檢察官偵查起訴。
      理  由
一、訊據被告丁○○坦承上揭犯行不諱，核與證人丙○○於本院中所證大致相符（見
    本院九十二年四月二十九日訊問筆錄），且查：
  (一)同案被告韓茂霖指示同案被告楊敏瀧雇用被告乙○○、丙○○駕駛臺灣籍「葳楓
    號」漁船，未經主管機關許可航行至大陸地區，被告乙○○、丙○○經大陸地區
    法院判刑確定並已執行完畢之事實，除經乙○○、丙○○於本院前次審理中分別
    自承屬實並互核一致外；「葳楓號」漁船於八十八年三月三日報關出港後航行至
    南中沃口地區，並於八十八年三月三十一日在南中沃口地區欲共同私行運送大陸
    人民來台，於航行至大陸沿海牛山海面時，為大陸福建省南中邊防派出所緝獲致
    未得逞，有福建省平潭縣申請書、漁船船員進出港資料維護單（警卷第二十九頁
    、第三十頁）、人民法院（一九九九）嵐刑初字第一０一號刑事判決書、福建省
    福州市中級人民法院（二０００）榕刑終字第四十七號確定刑事裁定書、二００
    ０年三月十日守字（二０００）０九五號丙○○（記載為李吉春）刑滿釋放證明
    書（附於本院卷(一)第七十二頁）各一份在卷可查。而同案被告甲○○購買「葳楓
    號」漁船，為船舶所有人之事實，除為同案甲○○於本院前次審理中所自承外，
    亦有證人林文男即「葳楓號」漁船前所有人，於本院前次審理中證稱，該船買賣
    確係由甲○○與其丈夫出面接洽（偵查卷第七十頁反面），復有漁船買賣合約書
    （偵查卷第六十三頁）在案可憑，另「葳楓號」漁船報關出港後，該漁船及船上
    作業人員迄未辦理入港或入境查驗等情，亦有海岸巡防總部南部地區巡防局八十
    九年八月二十四日（八九）南局檢字第四五一六號函附於警卷可稽。
  (二)於八十八年三月三日，即同案被告楊敏瀧、乙○○、丙○○準備將「葳楓號」漁
    船直接航往南中沃口地區之出港日前不久，同案楊敏瀧曾委託被告丁○○代為找
    尋可介紹至南中地區買魚之人，被告丁○○於應允後，即電詢其友人真實名籍不
    詳綽號「大胖仔」之成年男子，斯時「大胖仔」即提出要求，要楊敏瀧將十名大
    陸漁工自大陸地區載回台灣地區，被告丁○○得知此一訊息後，乃電詢同案韓茂
    霖是否同意，復經同案韓茂霖同意後，被告丁○○即告知同案楊敏瀧，韓茂霖同
    意之意等情，業據被告丁○○於本院調查及審理中坦承屬實，足見本案若非被告
    丁○○從中扮演居中聯繫，自難達成，是被告丁○○對於本案犯行，具有高度之
    支配力，非僅屬單純之幫助。
  (三)再次犯行係由同案被告楊敏瀧任「葳楓號」船長，負責招募船員前往大陸地區運
    送大陸偷渡客來台，所從事之行為非法且風險高，同行者如走漏消息或無法配合
    ，尤增行動風險，為求行動順利，船員必須可全力配合，招募船員時焉有不尋求
    偷渡共識之理，同案被告乙○○、丙○○等既能受雇任用，衡情對於進入大陸地
    區非法私行運送應已知悉，表示願共同從事該等行為，並獲得同案被告楊敏瀧信
    任，始有受聘之機會，絕無隨意任用之可能；況「葳楓號」漁船自高雄港出港後
    ，隨即航向大陸沿海地區購買魚貨，後轉往南中地區，乙○○、丙○○在南中島
    等待，楊敏瀧則在平潭接洽，在南中島等待十餘日後始有少量魚貨送至等情，業
    據乙○○於警訊時供述甚詳（警卷第九頁反面），核與丙○○於警訊所供情節大
    致相符（警卷第二頁反面），應可信為真實，乙○○、丙○○等受雇擔任漁船船
    員，撈捕者少，等待者多，其中焉能無隱情，是乙○○、丙○○二人對於非法運
    送之事實，應屬知情；且參諸同案被告楊敏瀧既與被告丁○○具有犯意之聯絡，
    已如前述，是亦應認乙○○、丙○○與被告丁○○亦有犯意之聯絡。
  (四)同案被告甲○○與同案被告韓茂霖結婚後，韓茂霖時常向被告甲○○借錢，結婚
    十多天同案被告韓茂霖即向被告甲○○表示欲購買漁船從事走私行為，並表示如
    此每週可賺四十萬元，為此甲○○拼命籌錢購買漁船，一心想賺錢而不知利害關
    係等情，業據證人即曾為甲○○購船籌錢對象之張俊宏於原審法院審理時具結證
    述在案（見本院卷(一)第一百二十八頁），足見甲○○對於韓宗霖等所涉非法航行
    至大陸地區之事實，事前均已知情，且因韓宗霖與被告丁○○具有犯意之聯絡，
    是亦應認甲○○與被告丁○○具有犯意之聯絡。
  (五)綜上所述，被告丁○○於本院中所為之自白應可採信，其有與同案被告甲○○、
    韓茂霖、楊敏瀧、乙○○、丙○○等人有共同未經許可，航行至大陸地區之犯行
    ，應可認定。
二、按同案被告甲○○為「葳楓號」船舶之所有人，其未經主管機關許可將中華民國
    船舶航行至大陸地區之行為，違反臺灣地區與大陸地區人民關係條例第二十八條
    第一項規定，應依同條例第八十條第一項前段之罪論處，而被告丁○○雖非船舶
    所有人，惟就前開犯行與為船舶所有人之被告甲○○共同犯之，依刑法第三十一
    條第一項規定，仍應論以該罪之共犯，又渠等與同案被告甲○○、韓茂霖、楊敏
    瀧間有犯意聯絡及行為分擔，亦應論以共同正犯。再被告丁○○前有賭博、違反
    農礦工商條例等前科，於民國八十四年間因違反台灣地區與大陸地區人民關係條
    例，經本院以八十四年度易字第二二一五號判處有期徒刑十月，嗣經台灣高等法
    院高雄分院以八十四年上易字第一三一七號駁回上訴確定後，送監執行，於八十
    五年十二月五日假釋出監，於八十六年一月十九日執行完畢，有卷附之台灣高雄
    地方法院檢察署刑案資料查註紀錄表、台灣高等法院被告全國前案紀錄表可按，
    其受有期徒刑執行完畢，五年內在犯有期徒刑以上之罪，為累犯，依法應加重其
    刑。爰審酌被告丁○○僅係居中牽線，未實際參與犯罪行為，犯罪情節較輕微，
    犯後坦承犯行，犯後態度尚佳等其他一切情狀，量處處有期徒刑五月，並諭知如
    易科罰金之折算標準。
三、本案被告行為後，刑法第四十一條已於九十年一月十日修正公布，並於同年月十
    二日生效施行，而修正公布之刑法第四十一條第一項所規定者，係將修正前原所
    規定犯最重本刑三年以下有期徒刑之罪，而受六個月以下徒刑或拘役之宣告得易
    科罰金之要件，修改為犯最重本刑為五年以下有期徒刑之罪，而受六個月以下有
    期徒刑或拘役之宣告得易科罰金之要件，惟按刑法第二條第一項但書適用有利於
    為人之法律時，除有特別規定，及事關執行如易服勞役、易科罰金、易以訓誡、
    數罪併罰之定執行刑及緩刑等，不應適用舊法者外，既認行為時法為有利於行為
    人，即不容對於其他關係條文，復參用裁判時法，以紊系統，最高法院二十九年
    上字五二五號著有判例可資參照，是關於易科罰金之法律並無比較新舊法之問題
    應一律適用新法，併此敘明。
四、公訴意旨另略以：被告丁○○與同案被告乙○○、丙○○、甲○○等人於上開時
    地未經許可航行至大陸地區後，私運大陸地區人民非法偷渡來台，另違反臺灣地
    區與大陸地區人民關係條例第二十八之一第一、二項中華民國船舶不得或台灣地
    區人民不得利用中華民國船舶私行運送大陸地區人民前往台灣地區及大陸地區以
    外之國家或地區之行為，應依同條例第八十條第一項之罪處斷云云。經查：同案
    被告乙○○、丙○○受同案被告楊敏瀧僱用，於八十八年三月三日以出港捕魚為
    由，向高雄市政府漁業處申請報關出港，隨即未經主管機關許可，將同案被告甲○○所有「葳楓號」漁船直接航往大陸福建省平潭縣南海鄉南中沃口地區，準備
    接運大陸地區人民來台，同案被告楊敏瀧並依同案被告韓茂霖指示，親往平潭地
    區與當地林孔祿、王寶強等人接洽載運大陸人民非法偷渡來台事宜，同年月三十
    一日，王寶強將陳杰等十名大陸人民由平潭載往南中地區，並將十本偽造之大陸
    勞務證交與同案被告楊敏瀧，再以小渡船將十名大陸人民送至南中海面，由「葳
    楓號」漁船接駁上船啟程來台，旋於當晚航經大陸沿海牛山海面時，被大陸福建
    省南中邊防派出所部門緝獲致未得逞之事實，業經福建省平潭縣人民法院（一九
    九九）嵐刑初字第一０一號刑事判決書、福建省福州市中級人民法院（二０００
    ）榕刑終字第四十七號確定刑事裁定書認定在案，亦為檢察官起訴認定之事實。
    惟按臺灣地區與大陸地區人民關係條例第八十條並無處罰未遂犯之明文規定，而
    未遂犯之處罰，又以有特別規定者為限，刑法第二十五條第一項定有明文，是被
    告丁○○與同案被告乙○○、丙○○、甲○○等人上開私運大陸地區人民前往台
    灣地區而未遂之行為，自不在處罰之列，公訴人認被告丁○○等人另違反臺灣地
    區與大陸地區人民關係條例第二十八之一第一、二項中華民國船舶不得或台灣地
    區人民不得利用中華民國船舶私行運送大陸地區人民前往台灣地區及大陸地區以
    外之國家或地區之行為，應依同條例第八十條第一項之罪處斷云云，顯有誤會，
    惟因此部分與前開檢察官起訴被告等未經許可航行至大陸地區有罪部分，有牽連
    犯之裁判上一罪關係，依審判不可分原則，本院自無庸另為無罪之諭知，併此敘
    明。
據上論斷，應依刑事訴訟法第第二百九十九條第一項，臺灣地區與大陸地區人民關係
條例第八十條第一項，刑法第十一條、第二十八條、第三十一條第一項、第四十七條
、修正後刑法第四十一條第一項，罰金罰鍰提高標準條例第二條，判決如主文。
中      華      民      國    九十二    年      六      月     十一     日
                                    臺灣高雄地方法院刑事第四庭
                                      審判長法  官  陳  明  富
                                            法  官  劉  定  安
                                            法  官  吳  志  豪
右正本證明與原本無異。
如不服本判決，應於判決送達後十日內，向本院提出上訴狀。
                                            書記官  邱  秋  珍
中      華      民      國    九十二    年      六      月     十二     日
附錄本案論罪科刑法條全文：
臺灣地區與大陸地區人民關係條例第八十條第一項：
中華民國船舶、航空器或其他運輸工具所有人、營運人或船長、機長、其他運輸工具
駕駛人違反第二十八條第一項規定或違反第二十八條之一第一項規定或臺灣地區人民
違反第二十八條之一第二項規定者，處三年以下有期徒刑、拘役或科或並科新臺幣一
百萬元以上一千五百萬元以下罰金。但行為係出於中華民國船舶、航空器或其他運輸
工具之船長或機長或駕駛人自行決定者，處罰船長或機長或駕駛人。


司法院資訊處製作；財團法人民間司法改革基金會備份。
